【裁判字號】    98,易,3034
【裁判日期】    990127
【裁判案由】    詐欺
【裁判全文】
臺灣臺北地方法院刑事判決              98年度易字第3034號
公  訴  人  臺灣臺北地方法院檢察署檢察官
被      告  丙○○
選任辯護人  呂康德律師
上列被告因詐欺案件，經檢察官提起公訴（九十八年度偵字第二
三四一七號），本院判決如下：
    主    文
丙○○共同意圖為自己不法之所有，以詐術使人將本人之物交付
，處有期徒刑陸月，如易科罰金，以新臺幣壹仟元折算壹日；又
共同意圖為自己不法之所有，以詐術使人將本人之物交付未遂，
處有期徒刑肆月，如易科罰金，以新臺幣壹仟元折算壹日。應執
行有期徒刑捌月，如易科罰金，以新臺幣壹仟元折算壹日。
    犯罪事實
一、丙○○依其已成年之社會經驗，應有相當之智識程度，明知
    金融機構帳戶之存摺、印鑑章、金融卡及提款密碼為個人信
    用之表徵，任何人只要有少許之金錢，均可自行到金融機構
    申請開立存款帳戶及申請金融卡，並無特別之窒礙，並可預
    見將金融機關帳戶存摺、印鑑章、金融卡及提款密碼等金融
    帳戶資料交付或提供他人使用，可能因此供不法詐騙份子利
    用以詐術使他人將款項匯入後，再予提領運用，以達到不法
    詐騙份子隱瞞資金流向及避免提款行為人身分曝光之目的。
    詎為應徵工作，於民國九十八年九月二十二日下午一時許，
    在不詳地點，因見自由時報上刊有應徵外務助理之廣告，旋
    即在不詳地點，依報載電話號碼與一名真實姓名、年籍均不
    詳，自稱「蔡經理」之成年男子聯絡後，竟基於幫助數名有
    實施詐欺取財犯意聯絡及行為分擔之真實姓名、年籍均不詳
    之成年人（包含真實姓名、年籍均不詳之成年人、真實姓名
    、年籍均不詳，自稱「助理」、「ＰＣｈｏｍｅ賣家」、「
    銀行行員」之成年人、真實姓名、年籍均不詳，自稱「蔡經
    理」、「何經理」之成年男子等人）實施詐欺取財之不確定
    犯意，於九十八年九月二十三日上午十時許，在位在臺北縣
    板橋市縣○○道○段七號之交通部臺灣鐵路管理局板橋車站
    內，將其個人履歷表一份與中華民國交通部製發汽車駕駛執
    照一張交付予一名真實姓名、年籍均不詳，自稱「助理」之
    成年人，並同意以每次新臺幣（下同）一千元之代價，受僱
    於前開自稱「蔡經理」之成年男子所屬公司，負責收取銀行
    人員交付之資料後，而分別為下列行為：
（一）上開自稱「助理」之成年人及其所屬詐騙集團成員共同基
      於意圖為自己不法所有之犯意聯絡，於丙○○提供上開個
      人資料前某時許，先由一名屬於該詐欺集團成員之真實姓
      名、年籍均不詳之成年人於九十八年九月二十二日前某時
      許，在中國時報刊登徵才廣告，佯稱應徵人員之訊息。嗣
      甲○○於九十八年九月二十二日下午二時許，因見前開中
      國時報上刊登之徵才廣告，而依該徵才廣告上所載電話號
      碼與一名真實姓名、年籍均不詳，自稱「何經理」之成年
      男子聯絡，前揭自稱「何經理」之成年男子旋即以電話向
      甲○○佯稱：伊等工作性質是負責載送小姐，地點在萬華
      ，伊需要拿甲○○的銀行金融卡辦理轉帳，順便查看甲○○的帳戶是否正常等語，致使甲○○陷於錯誤，於九十八
      年九月二十三日下午一時許，前往位在臺北市○○區○○
      路三一九號、三八二號之交通部臺灣鐵路管理局萬華車站
      ，依上開自稱「何經理」之成年男子指示，將其於九十七
      年十二月二十二日，向位在桃園縣桃園市○○路一二六號
      之中國信託商業銀行股份有限公司（下稱中國信託商業銀
      行）北桃園分行申請開立之帳號00000000000
      00000號帳戶之金融卡一張、履歷表一份及中華民國
      交通部製發汽車駕駛執照影本一張交付予依前開自稱「蔡
      經理」之成年男子指示而前往該處向甲○○收取證件資料
      之丙○○。丙○○於取得前揭甲○○交付之上開中國信託
      商業銀行北桃園分行帳戶之金融卡一張、履歷表一份及中
      華民國交通部製發汽車駕駛執照影本一張後，於同日下午
      三、四時許，依前開自稱「蔡經理」之成年男子指示，前
      往位在桃園縣中壢市○○路一○六號之臺灣百勝肯德基股
      份有限公司中壢中和餐廳，將其所取得之上開中國信託商
      業銀行北桃園分行甲○○帳戶之金融卡一張、履歷表一份
      及中華民國交通部製發汽車駕駛執照影本一張放置在該餐
      廳廁所內垃圾桶底下，並自該處取得一千元後離去，丙○○即以此方式參與前開數名真實姓名、年籍均不詳之成年
      人對甲○○實施詐欺取財犯行。嗣甲○○於九十八年九月
      二十六日晚上九時許，依其與前開自稱「何經理」之成年
      男子之約定，前往上開交通部臺灣鐵路管理局萬華車站，
      等候上班通知未果，並發現其向玉山商業銀行股份有限公
      司申請開立之帳戶金融卡無法提領款項後，始知受騙並報
      警處理。
（二）上開數名真實姓名、年籍均不詳之成年人（包含真實姓名
      、年籍均不詳之成年人、真實姓名、年籍均不詳，自稱「
      助理」、「ＰＣｈｏｍｅ賣家」、「銀行行員」之成年人
      、真實姓名、年籍均不詳，自稱「蔡經理」、「何經理」
      之成年男子等人）於取得前揭丙○○交付之上開中國信託
      商業銀行北桃園分行甲○○帳戶之金融卡一張、履歷表一
      份及中華民國交通部製發汽車駕駛執照影本一張後，共同
      基於意圖為自己不法所有之犯意聯絡，先由一名真實姓名
      、年籍均不詳，自稱「ＰＣｈｏｍｅ賣家」之成年人於九
      十八年九月二十四日下午五時四十二分許，在不詳地點，
      以電話向乙○○佯稱：因為伊給乙○○的付款帳戶帳號是
      分期付款帳號，要乙○○前往自動櫃員機前，操作自動櫃
      員機辦理停止分期付款手續等語，再旋即由一名真實姓名
      、年籍均不詳，自稱「銀行行員」之成年人，在不詳地點
      ，以電話接續向乙○○佯稱：乙○○的帳戶必須要有一個
      終止轉帳的動作，並要乙○○先前往中國信託商業銀行，
      將其帳戶內款項全部提領出來後，再存入帳號00000
      00000000000號帳戶內，該款項將於十二個小
      時後回到伊的帳戶裡面等語，致使乙○○陷於錯誤，旋即
      依該二名成年人之指示，前往位在新竹市○○路一五八號
      一樓之中國信託商業銀行新竹分行內自動櫃員機前，以金
      融卡轉帳匯款方式，於同日晚上七時三十三分許、三十四
      分許、三十五分許、三十六分許、四十三分許，接續自其
      向位在南投縣鹿谷鄉○○路○段一一五號之中華郵政股份
      有限公司鹿谷郵局申請開立之帳號0000000000
      0000000號帳戶內轉帳二萬七千元、二萬四千元、
      二萬三千元、一萬九千元、三千元，共計九萬六千元至上
      開中國信託商業銀行北桃園分行甲○○帳戶內而遭提領一
      空。嗣乙○○察覺有異，遂報警處理而循線查知上情。
（三）上開數名真實姓名、年籍均不詳之成年人（包含真實姓名
      、年籍均不詳之成年人、真實姓名、年籍均不詳，自稱「
      助理」、「ＰＣｈｏｍｅ賣家」、「銀行行員」之成年人
      、真實姓名、年籍均不詳，自稱「蔡經理」、「何經理」
      之成年男子等人）另共同基於意圖為自己不法所有之犯意
      聯絡，由前開自稱「何經理」之成年男子，於九十八年十
      月二日中午十二時許，在不詳地點，以電話向甲○○佯稱
      ：伊等有一份載運小姐的司機工作，詢問甲○○是否要做
      ，並要求甲○○準備金融卡、履歷表及交通部製發汽機車
      駕駛執照影本等資料等語，甲○○因心生警覺而未陷於錯
      誤，並假裝不知前開自稱「何經理」之成年男子所述為虛
      偽，而佯稱願意提供資料給前開自稱「何經理」之成年男
      子，並與之相約於九十八年十月三日中午十二時許，在位
      在臺北縣新店市○○路三四八號之臺灣麥當勞餐廳股份有
      限公司餐廳內會面後，旋即報警處理。嗣於同日下午一時
      十分許，在上開臺灣麥當勞餐廳股份有限公司餐廳內，丙○○依前開自稱「蔡經理」之成年男子指示，另基於幫助
      他人犯罪之故意，欲再度向甲○○收取證件資料之際，而
      參與構成要件行為，為事先獲知線報而到場埋伏守候之臺
      北縣政府警察局新店分局員警當場查獲而未遂。
二、案經臺北縣政府警察局新店分局報請臺灣臺北地方法院檢察
    署檢察官偵查起訴。
    理    由
壹、證據能力：
    按被告以外之人於審判外之言詞或書面陳述，除法律有規定
    者外，不得作為證據，刑事訴訟法第一百五十九條第一項定
    有明文。又按被告以外之人於審判外之陳述，雖不符前四條
    之規定，而經當事人於審判程序同意做為證據，法院審酌該
    言詞陳述或書面陳述作成時之情況，認為適當者，亦得為證
    據。當事人、代理人或辯護人於法院調查證據時，知有刑事
    訴訟法第一百五十九條第一項不得為證據之情形，而未於言
    詞辯論終結前聲明異議者，視為有前項之同意，同法第一百
    五十九條之五規定甚明。經查：本院認定事實所憑之證據，
    部分屬傳聞證據，檢察官、被告丙○○及其選任辯護人均未
    於本院言詞辯論終結前聲明異議，本院審酌該等言詞或書面
    陳述作成之情況，並無非出於任意性或不正取供，或違法或
    不當情事，且客觀上亦無不可信之情況，堪認為適當，依刑
    事訴訟法第一百五十九條之五第二項規定，均得作為證據，
    先予敘明。
貳、實體部分：
  一、訊據被告固不否認於前開犯罪事實一（一）、（三）所示
      時間，曾分別前往犯罪事實一（一）、（三）所示地點，
      向被害人甲○○收取金融卡、履歷表及交通部製發汽機車
      駕駛執照，且他人曾對被害人乙○○施用詐術，致被害人
      乙○○因而陷於錯誤，將款項匯入被害人甲○○所開立之
      帳戶等事實，惟矢口否認有何犯罪事實一（二）所示幫助
      詐欺取財犯行，辯稱：那部分不是伊作的，伊跟詐騙集團
      成員沒有認識云云。被告選任辯護人則為其辯稱：犯罪事
      實一（一）、（三）部分，被告明顯受到詐欺集團之利用
      ，以被告向其他第三者收取履歷表、汽車行照、駕照影本
      及金融卡等資料，以遂行其詐騙之伎倆，被告當時並不知
      自己已被詐欺集團利用，被告僅是很單純地認知其工作為
      收取第三人之文件，以賺取一件一千元之薪資，主觀上並
      無詐欺之犯意，且與詐欺集團不認識，與詐欺集團並沒有
      犯意聯絡；至於犯罪事實一（二）部分，被害人乙○○係
      基於自己相信對方而去匯款，並沒有陷於錯誤，被告沒有
      參與別人詐欺的整個犯罪事實過程，並不成立犯罪云云。
      經查：
  （一）被害人甲○○為前揭自稱「何經理」之成年男子施用詐
        術，而陷於錯誤，將其向中國信託商業銀行北桃園分行
        申請開立之帳戶金融卡一張、履歷表一份及中華民國交
        通部製發汽車駕駛執照影本一張交付予被告後，被告即
        依前開自稱「蔡經理」之成年男子指示，將其所取得之
        上開證件資料放置臺灣百勝肯德基股份有限公司中壢中
        和餐廳廁所內垃圾桶底下，並自該處取得一千元。嗣被
        害人甲○○再度為前開自稱「何經理」之成年男子施用
        詐術，惟被害人甲○○因心生警覺而未陷於錯誤，並佯
        稱願意提供資料給前開自稱「何經理」之成年男子，而
        與之相約會面後報警處理，而查獲依前開自稱「蔡經理
        」之成年男子指示而欲再度向被害人甲○○收取證件資
        料之被告等事實，業據被告於警詢、偵查及本院審理時
        坦承不諱，核與被害人甲○○於九十八年十月三日警詢
        時供稱：因伊之前於九十八年九月二十二日下午二時許
        看中國時報要應徵工作，當初伊打手機給對方問工作性
        質是負責載運小姐，且他們說工作地點在萬華，何經理
        需要拿伊的銀行金融卡辦理轉帳及順便查看帳戶是否正
        常，等他們查好之後，叫伊於九十八年九月二十三日下
        午一時許去萬華車站面試，伊當時不疑有他，就去萬華
        車站找他們的助理（即被告），伊把中國信託金融卡、
        履歷表及汽機車駕照影本拿給他，何經理打電話跟伊說
        九月二十六日晚上九時去萬華車站準備上班，所以伊依
        約定到現場等他，可是等到晚上十時許都沒有看見他，
        然後伊打電話給何經理，但是電話沒有接聽，然後伊因
        想買東西，所以拿玉山銀行金融卡準備領錢時發現無法
        提領，伊發覺不對之後，伊先打電話給一六五反詐騙專
        線查詢，一六五專線人員叫伊來派出所報案，然後伊立
        即到派出所報案，但警員先叫伊準備電話通聯紀錄及金
        融帳號來往資料再來派出所報案，因為剛好遇到週休二
        日所以無法查詢，伊才於九月二十八日再來派出所報案
        ，伊於十月二日去萬華車站調閱監視器時，對方於九十
        八年十月二日中午十二時許打電話給伊，並問伊工作找
        到沒有，伊跟他回答說沒有找到，何經理即說他們有一
        份載運小姐司機工作問伊要不要做，並叫伊準備資料（
        玉山金融卡、履歷表及汽機車駕照影本），當時伊懷疑
        是詐騙伊的同一組人，所以伊就假裝配合他們並表示願
        意提供資料給對方，伊當天與對方約晚上六時許在耕莘
        醫院見面，結果對方沒有出現，而對方打電話給伊另約
        在十月三日中午十二時許在新店市○○路與民族路的麥
        當勞見面，伊立即報案請警方配合抓人，然後有一名男
        子於九十八年十月三日下午一時十分在麥當勞內出現，
        伊當時先查清楚他是不是之前在萬華車站騙伊的金融卡
        的人，等伊查明清楚確實是同一個人，所以伊請警員先
        盤查，而對方（即被告）因看到警察之後很緊張並當場
        逃跑，所以警方將他現場逮捕並帶回所內處理等語相符
        ，並有遠傳電信股份有限公司九十八年十一月十二日函
        文及其檢附0000000000門號之雙向通聯紀錄
        、和信電訊股份有限公司九十八年十一月十二日函文及
        其檢附0000000000門號之雙向通聯紀錄、臺
        灣大哥大資料查詢等件在卷可稽，應堪採信。
  （二）被害人乙○○接續為上開自稱「ＰＣｈｏｍｅ賣家」、
        「銀行行員」之成年人施用詐術，而陷於錯誤，自其中
        華郵政股份有限公司鹿谷郵局帳戶內共計轉帳九萬六千
        元至上開中國信託商業銀行北桃園分行甲○○帳戶內等
        情，業經被害人乙○○先於九十七年五月十五日警詢時
        供稱：伊因接獲詐騙集團假借ＰＣｈｏｍｅ賣家來電告
        知，先前現金付款設定錯誤變成約定轉帳，信以為真前
        往ＡＴＭ操作轉出遭人詐騙，伊於九十八年九月二十四
        日晚上七時三十三分起，在中國信託以郵局金融卡匯款
        方式從新竹市○○路一五八號ＡＴＭ匯款到中國信託銀
        行北桃園分行帳號八二二—000000000000
        0000，第一筆晚上七時三十三分二萬七千元、第二
        筆晚上七時三十四分二萬四千元、第三筆晚上七時三十
        五分二萬三千元、第四筆晚上七時三十六分三千元（應
        為一萬九千元之誤）、第五筆晚上七時四十三分三千元
        ，共匯款九萬六千元等語；復於本院九十九年一月十三
        日審判期日中以證人身分到庭證稱：案發當天伊接到一
        通電話，自稱說是ＰＣｈｏｍｅ的賣家，說他給伊的付
        款帳號是分期付款的帳號，要伊去提款機作手續停止分
        期付款，並要伊給他匯款銀行的電話，再打來的來電顯
        示就是那個銀行的顯示，前面多一個＋字，他說他是銀
        行的行員，電話中他一直要伊操作，之後又叫伊去中國
        信託的提款機，說伊的帳戶必須要有一個終止轉帳的動
        作，要伊把帳戶裡面的錢都領出來，存到另一個號碼為
        00000000000000000的戶頭去，因為
        伊之前有在ＰＣｈｏｍｅ買過東西，而且也有轉帳，伊
        擔心伊帳戶裡面的錢都會被扣光，所以才會聽從對方指
        示去操作提款機，後來伊老師打電話給伊，問伊剛剛在
        作什麼，伊就告訴他，老師就說伊被騙了，要伊打到防
        詐騙的專線去報案等語相符，並有中國信託客戶交易明
        細表、中國信託商業銀行對帳單、中國信託商業銀行存
        款系統歷史交易查詢報表及中華電信資料查詢等件在卷
        可稽，足認被告所交付被害人甲○○所開立之上開中國
        信託商業銀行北桃園分行帳戶確曾為詐欺集團成員作為
        實施詐欺取財犯行之用。
  （三）被告及其選任辯護人雖分別以前開情詞置辯。惟查，被
        害人乙○○於本院九十九年一月十三日審判期日中證稱
        ：因為伊之前有在ＰＣｈｏｍｅ買過東西，而且也有轉
        帳，伊擔心伊帳戶裡面的錢都會被扣光，所以才會聽從
        對方指示去操作提款機，對方要伊把帳戶裡面的錢都領
        出來，存到另一個號碼為0000000000000
        0000的戶頭去，伊雖然不知道那是誰的帳戶，也知
        道伊的錢是匯到對方給伊的帳號去，可是對方跟伊說，
        伊的錢如果匯到那個帳號去，過了十二小時後，錢就會
        回到伊的帳戶裡面，伊就相信了等語明確，足認被害人
        乙○○確係因陷於錯誤，而自其中華郵政股份有限公司
        鹿谷郵局帳戶內共計轉帳九萬六千元至上開中國信託商
        業銀行北桃園分行甲○○帳戶內。
  （四）按之社會常態，應徵工作者於應徵工作時，除非係臨時
        性點工，若係正式工作，應徵者應備相關履歷，至徵人
        之公司或行號指定之處所面試，雙方見面談妥工作時間
        、工作報酬、工作內容等關係個人權益之重要事項，再
        交付個人未來領取薪資之帳號，作為薪資匯款之用，而
        非交付帳戶之金融卡或密碼。且應徵者須陳明個人基本
        資料，俾利申報薪資所得。然被告先於九十八年十月三
        日警詢時陳稱：因伊急需工作，當初打電話應徵外務助
        理，伊問說外務助理要作什麼，對方說是跟銀行人員收
        資料，隔天上午十時許，他打電話給伊叫伊去板橋車站
        繳交伊個人履歷表、汽車駕照及金融卡給他，但當時伊
        沒有信用卡及金融卡，所以伊只拿履歷表與汽車駕照給
        對方，然後對方拿了證件以後叫伊等電話通知。伊當時
        在報紙上看到刊登應徵總機、司機、助理，但伊不知道
        該公司名稱及地址。九十八年九月二十三日下午一時許
        ，在臺北萬華車站附近拿取被害人甲○○個人的中國信
        託金融卡、履歷表及汽機車駕照影本是因為經理打電話
        給伊說，等一下有一名男性會在萬華車站來面試，叫伊
        去找他，然後伊就依約定到萬華車站等他，等他出現之
        後，該名男子甲○○就打電話給經理人說人到了，然後
        該名男子拿證件交給伊，之後經理打電話問伊證件拿到
        了沒，伊跟他回答說已拿到了，然後經理叫伊坐火車去
        中壢火車站附近的肯德基，並叫伊將甲○○證件放在垃
        圾桶下面，等伊放好之後，伊就先離去等語，復於九十
        八年十月八日偵查中供稱：老闆自稱蔡經理，也沒有說
        是什麼部門，報紙上面沒有寫公司名稱，伊到現在也還
        是不知道哪家公司錄用伊，也不知道公司位於何處，不
        知道公司賣何種產品或提供什麼服務，伊也沒有問公司
        組織、福利等事項等語，足見被告非但不知對方之公司
        名稱、地址、經營項目，且未至對方之營業場所，亦未
        與對方談妥上開各事項，即交出其個人中華民國交通部
        製發汽車駕駛執照，並於代前開自稱「蔡經理」之成年
        男子收取應徵員工即被害人甲○○之個人履歷表、中國
        信託商業銀行北桃園分行金融卡及中華民國交通部製發
        汽車駕駛執照影本等件後，再以與一般經驗法則相違之
        方式交付上開被害人甲○○之個人證件資料予前開自稱
        「蔡經理」之成年男子，有違上開應徵常規至明。
  （五）次按刑法上之故意犯，可分為直接故意與不確定故意，
        所謂不確定故意即指行為人對於構成犯罪之事實，預見
        其發生而其發生並不違反其本意，刑法第十三條第二項
        定有明文。次按一般於金融機構或郵局開設存款帳戶暨
        請領存摺及金融卡，係針對個人身分之社會信用而予以
        資金流通之經濟活動，具有強烈之屬人性格，而金融帳
        戶為個人理財之工具，申請開設並無任何特殊之限制，
        一般民眾皆得以存入最低開戶金額之方式在不同金融機
        構申請數個存款帳戶使用，苟有使用金融存款帳戶之正
        當用途，自以使用自己申請之帳戶，最為便利安全，始
        可避免帳戶名義人反悔或心存歹念，將帳戶內之款項領
        走一空，反致使用帳戶人蒙受損失，苟非為犯罪等不法
        目的或為掩飾自己真實身分，並藉以逃避查緝，依常情
        並無捨棄自己申設帳戶而迂迴以金錢或其他方法向無相
        當信賴關係之陌生人取得帳戶使用之理。本件被告對於
        該取得其個人履歷表、中華民國交通部製發汽車駕駛執
        照及被害人甲○○之個人履歷表、中國信託商業銀行北
        桃園分行金融卡及中華民國交通部製發汽車駕駛執照影
        本之前開自稱「蔡經理」之成年男子之真實姓名、年籍
        資料均毫無所悉。況近年來詐欺取財之犯罪類型層出不
        窮，該等犯罪多數均係利用他人帳戶作為詐欺所得財物
        之出入帳戶，業經媒體廣為披載，是依一般人通常之知
        識、智能及經驗，均已詳知向陌生人購買、承租或其他
        方法取得帳戶者，多係欲藉該帳戶取得不法犯罪所得，
        且隱匿帳戶內資金之實際取得人之身分，以逃避追查，
        自可產生與不法犯罪目的相關之合理預見。本件被告為
        智慮健全之成年人，對此應知悉甚詳。又本件被告於九
        十八年十月八日偵查中先自承：伊知道蔡經理他們要伊
        把東西放在垃圾桶底下，伊覺得很奇怪，且伊不該拿對
        方的金融卡跟駕照，因為沒有工作是無緣無故需要提供
        金融卡的，而金融卡的主要功能在於存提款，伊拿了不
        認識的人金融卡。伊第一次收（金融卡）就知道有問題
        了等語，復於本院九十九年一月十三日審判期日中自承
        ：伊不認識要伊去拿甲○○證件、金融卡的人，也不知
        道對方要伊去拿甲○○的證件、金融卡的目的，伊認為
        單純受託去拿他人證件、金融卡的行為不值得一千元，
        伊當初也覺得取得證件、金融卡之後不直接將它交給要
        求伊去收證件、金融卡的人，而需要放置在垃圾桶下方
        很奇怪等語，則被告怎會於察覺此情形有異後，仍於九
        十八年十月二日，以相同模式，向被害人甲○○收取個
        人證件資料？是以，被告對於取得其取得其個人履歷表
        、中華民國交通部製發汽車駕駛執照及被害人甲○○之
        個人履歷表、中國信託商業銀行北桃園分行金融卡及中
        華民國交通部製發汽車駕駛執照影本之自稱「蔡經理」
        之成年男子或其他數名有實施詐欺取財犯意聯絡及行為
        分擔之真實姓名、年籍均不詳之成年人（包含真實姓名
        、年籍均不詳之成年人、真實姓名、年籍均不詳，自稱
        「助理」、「ＰＣｈｏｍｅ賣家」、「銀行行員」之成
        年人、真實姓名、年籍均不詳，自稱「何經理」之成年
        男子等人）是否合法使用被害人甲○○前開帳戶已起疑
        心，對於其交付前開自稱「蔡經理」之成年男子之被害
        人甲○○前開帳戶金融卡等資料有遭挪作他用之風險一
        情有所認識，並可預見前開自稱「蔡經理」之成年男子
        及其所屬詐欺集團可能利用其所交付之被害人甲○○前
        開帳戶供作詐騙他人匯入款項之用，藉由將所得資金存
        入後再行領出之過程，以達到隱瞞資金流向及避免提款
        行為人身分曝光之目的，仍在工作需求下，以縱或幫助
        該取得被害人甲○○前開帳戶金融卡及金融卡密碼之前
        開自稱「蔡經理」之成年男子欺罔他人亦在所不惜之不
        確定故意，出面收取被害人甲○○前開中國信託商業銀
        行北桃園分行帳戶之金融卡及其他金融機構之金融卡後
        ，再將之交付予該真實姓名、年籍均不詳，自稱「蔡經
        理」之成年男子使用，顯有容認發生之本意，是以被告
        有幫助該取得被害人甲○○前開帳戶金融卡之自稱「蔡
        經理」之成年男子或其他數名有實施詐欺取財犯意聯絡
        及行為分擔之真實姓名、年籍均不詳之成年人（包含真
        實姓名、年籍均不詳之成年人、真實姓名、年籍均不詳
        ，自稱「助理」、「ＰＣｈｏｍｅ賣家」、「銀行行員
        」之成年人、真實姓名、年籍均不詳，自稱「何經理」
        之成年男子等人）詐得被害人甲○○前開中國信託商業
        銀行北桃園分行帳戶之金融卡及其他金融機構之金融卡
        ，並利用其所交付之被害人甲○○前開帳戶進而對他人
        詐欺取財之不確定故意甚明。是被告前開所辯，顯屬事
        後卸責之詞，實難採信。
  （六）綜上所述，本件事證明確，被告犯行洵堪認定，應予依
        法論科。
  二、按正犯、從犯之區別，係以其主觀之犯意及客觀之犯行為
      標準，凡以自己犯罪之意思而參與犯罪，無論其所參與者
      是否犯罪構成要件之行為，皆為正犯；其以幫助他人犯罪
      之意思而參與犯罪，其所參與者，苟係犯罪構成要件之行
      為，亦為正犯，必以幫助他人犯罪之意思而參與犯罪，其
      所參與者又為犯罪構成要件以外之行為，始為從犯，最高
      法院二十五年上字第二二五三號著有判例意旨可資參照。
      次按刑法上之幫助犯，係對於犯罪與正犯有共同之認識，
      而以幫助之意思，對於正犯資以助力，而未參與實施犯罪
      之行為者而言，最高法院八十八年度臺上字第一二七○號
      著有判決意旨可參。復按刑法上所謂幫助他人犯罪，係指
      就他人之犯罪加以助力，使其易於實施之積極的或消極的
      行為而言。如在正犯實施前，曾有幫助行為，其後復參與
      犯罪構成要件之行為者，即已加入犯罪之實施，其前之低
      度行為應為後之高度行為所吸收，仍成立共同正犯，不得
      以從犯論，最高法院著有二十四年上字第三二七九號判例
      可資參照。是以，如參與實施犯罪構成要件之行為，縱使
      係出於幫助之意思提供助力，即屬共同正犯，而非幫助犯
      。經查，被告基於幫助之犯意，提供前開中國信託商業銀
      行北桃園分行被害人甲○○帳戶之金融卡予前述數名有實
      施詐欺取財犯意聯絡及行為分擔之真實姓名年籍均不詳之
      成年人（包含真實姓名、年籍均不詳之成年人、真實姓名
      、年籍均不詳，自稱「助理」、「ＰＣｈｏｍｅ賣家」、
      「銀行行員」之成年人、真實姓名、年籍均不詳，自稱「
      蔡經理」、「何經理」之成年男子等人）使用，而由數名
      真實姓名、年籍均不詳之成年人對被害人乙○○施用詐術
      ，致被害人乙○○陷於錯誤，因而存款至被告所提供之前
      開中國信託商業銀行北桃園分行被害人甲○○帳戶內，是
      被告所為係參與詐欺取財罪構成要件以外之行為，且在無
      證據證明被告係以正犯而非以幫助犯之犯意參與犯罪之情
      形下，應認其此部分所為係幫助犯而非正犯行為。惟被告
      先後二次出面收取被害人甲○○之個人金融卡、履歷表及
      證件等財物，其均已係參與詐欺取財之構成要件行為，揆
      諸前開判例意旨及說明，被告此等部分應各論以詐欺取財
      罪之共同正犯。是核被告就犯罪事實一（一）所為，係犯
      刑法第三百三十九條第一項詐欺取財罪；就犯罪事實一（
      二）所為，係犯同法第三百三十九條第一項詐欺取財罪之
      幫助犯；就犯罪事實一（三）所為，係犯同法第三百三十
      九條第三項、第一項詐欺取財未遂罪。被告就犯罪事實一
      （一）、（三）部分犯行，均係基於幫助之犯意，幫助包
      括真實姓名、年籍均不詳之成年人、真實姓名、年籍均不
      詳，自稱「助理」、「ＰＣｈｏｍｅ賣家」、「銀行行員
      」之成年人、真實姓名、年籍均不詳，自稱「蔡經理」、
      「何經理」之成年男子等數名有實施詐欺取財犯意聯絡及
      行為分擔之真實姓名年籍均不詳之成年人犯罪，並均與該
      數名真實姓名、年籍均不詳之成年人間就前開犯罪事實一
      （一）、（三）詐欺取財犯行有行為分擔，應分別論以共
      同正犯。又被告就犯罪事實一（二）部分之幫助詐欺取財
      犯行，亦係基於幫助之犯意，幫助包括真實姓名、年籍均
      不詳之成年人、真實姓名、年籍均不詳，自稱「助理」、
      「ＰＣｈｏｍｅ賣家」、「銀行行員」之成年人、真實姓
      名、年籍均不詳，自稱「蔡經理」、「何經理」之成年男
      子等數名有實施詐欺取財犯意聯絡及行為分擔之真實姓名
      年籍均不詳之成年人犯罪，而該數名真實姓名、年籍均不
      詳之成年人間就前開犯罪事實一（二）部分之詐欺取財犯
      行，有犯意聯絡及行為分擔，應論以共同正犯。被告就犯
      罪事實一（一）、（二）部分向被害人甲○○收取其個人
      金融卡、履歷表及證件等財物後，旋即將之交付予前開數
      名有實施詐欺取財犯意聯絡及行為分擔之真實姓名年籍均
      不詳之成年人，使渠等得以對被害人乙○○實施詐欺取財
      犯行之行為，係一行為觸犯數罪名，為想像競合犯，依刑
      法第五十五條之規定，應從一重之刑法第三百三十九條第
      一項詐欺取財罪處斷。被告就犯罪事實一（三）部分雖已
      著手於詐欺取財行為之實施，惟被害人甲○○並未因而陷
      於錯誤而交付財物，是被告前開犯罪尚屬未遂，爰依刑法
      第二十五條第二項規定按既遂犯之刑減輕之。又被告所犯
      上開詐欺取財罪及詐欺取財未遂罪，犯意各別，行為互殊
      ，應分論併罰。爰分別審酌被告前未曾因故意犯罪受有期
      徒刑以上刑之宣告，有臺灣高等法院被告前案紀錄表一份
      在卷可稽，素行尚可，身為智慮健全之成年人，竟不顧政
      府近來為查緝犯罪，大力宣導民眾勿因出售、出借帳戶或
      提供資料因而成為犯罪集團之幫兇，竟擔任出面向被害人
      甲○○收取詐騙財物之分工行為，並將所收取之被害人甲○○前開帳戶金融卡交付予前開數名有實施詐欺取財犯意
      聯絡及行為分擔之真實姓名年籍均不詳之成年人使用，危
      害社會治安及金融交易安全，徒增被害人尋求救濟之困難
      ，使犯罪追查趨於複雜，惟衡諸被告應係一時失慮，始為
      前開犯行，尚非真正主導詐騙之人，兼衡其犯罪之動機、
      目的、手段、生活狀況、智識程度及犯後態度等一切情狀
      ，就其所犯二罪分別量處如主文所示之刑及諭知易科罰金
      之折算標準，並定其應執行之刑。末按被告行為後，刑法
      第四十一條之規定固於九十八年十二月三十日經總統公布
      修正，並自九十九年一月一日起施行，其中第八項關於數
      罪併罰合併定應執行刑逾六月者，已由「不得易科罰金」
      修正為「第一項至第四項及第七項之規定，於數罪併罰之
      數罪，均得易科罰金或易服社會勞動者，其應執行之刑逾
      六月者，亦得適用之」，惟按中華民國九十四年二月二日
      修正公布之刑法第四十一條第二項，關於數罪併罰，數宣
      告刑均得易科罰金，而定應執行之刑逾六個月者，排除適
      用同條第一項得易科罰金之規定部分，與憲法第二十三條
      規定有違，並與本院釋字第三六六號解釋意旨不符，應自
      本解釋公布之日起失其效力，業經司法院大法官釋字第六
      六二號解釋文闡明在案。是關於數罪併罰，數宣告刑均得
      易科罰金，而定應執行之刑逾六個月者，依司法院大法官
      會議釋字第六六二號解釋意旨及修正後刑法第四十一條第
      八項之規定，均為「得易科罰金」，並無不同，故毋庸為
      新舊法之比較，逕自適用裁判時法，附此敘明。查，本院
      就被告所犯上開二罪之宣告刑均諭知得易科罰金，其定應
      執行之刑固逾六個月，惟參酌司法院大法官釋字第六六二
      號解釋文意旨及修正後刑法第四十一條第八項之規定，爰
      就被告所犯上開二罪所定之應執行之刑諭知易科罰金之折
      算標準。
據上論斷，應依刑事訴訟法第二百九十九條第一項前段，刑法第
二十八條、第三百三十九條第一項、第三項、第五十五條、第二
十五條第二項、第五十一條第五款，修正後刑法四十一條第八項
，刑法施行法第一條之一第一項、第二項前段，判決如主文。
本件經檢察官申心蓓到庭執行職務
中    華    民    國    99    年    1     月    27    日
                    臺灣臺北地方法院刑事第六庭
                        審判長法  官  張永宏
                              法  官  唐于智
                              法  官  雷淑雯
以上正本證明與原本無異。
如不服本判決，應於判決送達後十日內，向本院提出上訴狀（應
抄附繕本）。告訴人或被害人如對於本判決不服者，應具備理由
請求檢察官上訴，其上訴期間之計算係以檢察官收受判決正本之
日期為準。
                              書記官  胡詩唯
中    華    民    國    99    年    1     月    27    日
附錄本案論罪科刑法條全文：
刑法第三百三十九條
意圖為自己或第三人不法之所有，以詐術使人將本人或第三人之
物交付者，處五年以下有期徒刑、拘役或科或併科一千元以下罰
金。
以前項方法得財產上不法之利益或使第三人得之者，亦同。
前二項之未遂犯罰之。

司法院資訊處製作；財團法人民間司法改革基金會備份。
